【裁判字號】    90,訴,684
【裁判日期】    901005
【裁判案由】    分割共有物
【裁判全文】
臺灣臺中地方法院民事判決  九十年度訴字第六八四號
    原      告  甲○○
    被      告  乙○○
    複  代理人  林育竹
                顏明壽
右當事人間請求履行契約事件，本院判決如左：
    主      文
原告之訴駁回。
訴訟費用由原告負擔。
    事      實
甲、原告方面：
  一、聲明：被告應將坐落台中縣豐原市○○段一一之一一五地號土地中應有部份二
            二四七分之一０００移轉登記予原告所有，並應將坐落台中縣豐原市○
            ○段一一之一一五地號如附圖所示Ａ部份面積０‧一０００公頃土地辦
            理分割。
  二、陳述：
    （一）緣登記予被告名下坐落台中縣豐原市○○段一一之一一五地號土地（下稱
          系爭土地），原係兩造之父親鄭海水所有，鄭海水於民國八十年十二月十
          四日與兩造簽立合約書，將系爭土地以附圖方式劃分為Ａ、Ｂ二部份，分
          贈予原告及被告分管耕作使用，並言明系爭土地於可辦理分割時，兩造即
          應依照該合約書所附圖示位置及面積履行分割手續，是以自該時起，原告
          即與被告共有系爭土地。
    （二）嗣於八十二年十一月二十八日，系爭土地之原所有權人鄭海水死亡，兩造
          同為鄭海水之繼承人，遂與其他繼承人於八十三年八月二十二日為辦理遺
          產繼承登記之所需共同簽立遺產分割契約書，將系爭土地信託登記予被告
          名下，而由兩造共有系爭土地。兩造復於八十三年十月十一日簽立協議書
          ，將前開事實以協議書載明，被告亦當庭表明同意分割，詎屢經原告催告
          終止前開信託關係，請求被告依協議書之約定辦理系爭土地應有部份二二
          四七分之一０００移轉登記為原告所有，並辦理分割登記，被告均置之不
          理。
    （三）另原告請求分割共有土地，今將請求權基礎變更為基於信託關係終止後之
          履行契約請求權。按民事訴訟法第二百五十五條第一項規定原告在不甚礙
          被告之防禦及訴訟之終結情形者，得於訴狀送達後變更原訴。本件原告既
          以自認兩造於八十三年十月十一日簽立之協議書內容為真正，則兩造共有
          系爭土地係屬事實，又農業發展條例第十六條規定「每宗耕地分割後每人
          所有面積未達０‧二五公頃者，不得分割。但有下列情形之一者，不在此
          限：四、本條例中華民國八十九年一月四日修正施行前之共有耕地，得分
          割為單獨所有。」，兩造既於八十三年十月十一日簽立協議書而共有系爭
          土地，則原告依終止信託關係之請求權請求被告將系爭土地應有部份二二
          四七分之一０００移轉登記予原告，核屬正當。
  三、證據：提出地籍圖謄本影本一份、土地登記謄本影本一份、合約書影本一份、
            協議書影本一份、存證信函影本一份等物，並聲請履勘現場及囑託台中
            縣豐原地政事務所派員會同測量。
乙、被告方面：
  一、聲明：原告之訴駁回。
  二、陳述：
    （一）台中縣豐原市○○段一一之一一五地號土地面積０‧二二四七公頃原為雙
          方之父鄭海水所有，八十二年十一月二十八日鄭海水過世，由被告以分割
          繼承之原因登記為所有權人，因此原告主張分割共有物之法律關係，即無
          所據。
    （二）雖鄭海水生前即八十年十二月十四日立合約書，但因未為登記，依當時民
          法第四百零七條規定，在未為移轉登記前，其贈與不生效力，故原告亦不
          因該合約書之書立而成為共有人，再八十三年十月十一日雖由兩造書立協
          議書，但亦未因此使原告成為土地共有人。
    （三）被告不同意原告變更訴訟標的為履行契約。況且如原告變更訴訟標的，依
          農業發展條例第三十一條規定，自仍應取都市計畫法土地分區管制使用證
          明，始得辦理所有權移轉登記，自應請原告提出該證明，以系爭土地上，
          兩造已建造建物使用，為兩造所不爭之事實，目前無法取得耕地使用之證
          明，因此尚處於給付不能之狀態，同時亦有違農業發展條例第十六條未逾
          ０‧二五公頃不得分割之規定。
    （四）退萬步言，雙方因屢次就系爭土地使用有所爭議，雙方遂於八十九年十二
          月五日二十時許會同伯父鄭朝日、叔父鄭朝傳於伯父住處協商，原告同意
          就系爭土地取得三分之一、被告三分之二，然因受限前開農業發展條例規
          定，迄今無法辦理移轉登記，則八十九年之協商，既已推翻八十三年十月
          十一日之協議，原告自不能持八十三年之協議主張權利。
  三、證據：聲請訊問證人鄭朝日、鄭朝傳。
    理      由
一、按訴狀送達後，原告不得將原訴變更或追加他訴，但請求之基礎事實同一或不甚
    礙被告之防禦及訴訟之終結者，不在此限，民事訴訟法第二百五十五條第一項第
    二款、第七款分別定有明文。本件原告原依兩造間協議書之約定內容，起訴請求
    分割共有物，嗣於本院審理中，就同一基礎事實，變更訴訟標的為請求履行契約
    ，復於最後言詞辯論期日，追加信託關係終止後之履行契約請求權為訴訟標的，
    本院認原告起訴之基礎事實均屬同一，僅係針對請求權基礎之部分，前後更異，
    對於被告抗辯權之行使及本件訴訟之終結，尚不生延滯之虞，揆諸前揭說明，原
    告自得前開訴之變更及追加，無庸經被告同意，合先敘明。
二、本件原告起訴主張：坐落台中縣豐原市○○段一一之一一五地號之系爭土地，原
    係兩造之父親鄭海水所有，鄭海水於八十年十二月十四日將系爭土地以附圖方式
    劃分為Ａ、Ｂ二部份，分贈予兩造分管耕作使用，因農地無法細分，被告急需資
    金周轉，先行登記被告名義，約明待日後可辦理分割時，兩造即應依照合約書所
    附圖示位置及面積履行分割手續，兩造自此即屬共有系爭土地，嗣於八十二年十
    一月二十八日鄭海水過世，兩造遂與其他繼承人於八十三年八月二十二日為辦理
    遺產繼承登記之所需共同簽立遺產分割契約書，將系爭土地信託登記予被告名下
    ，而由兩造共有系爭土地，兩造復於八十三年十月十一日簽立協議書，將前開事
    實以協議書載明，惟經原告屢次催告終止前開信託關係，請求被告依協議書之約
    定辦理系爭土地應有部份二二四七分之一０００移轉登記為原告所有，並辦理分
    割登記，被告均置之不理，爰依兩造間之協議書及信託關係終止後之履行契約請
    求權，請求被告履行協議書之內容。被告則以系爭土地原為雙方之父鄭海水所有
    ，八十二年十一月二十八日鄭海水過世，由被告以分割繼承之原因登記為單獨所
    有權人，原告主張分割共有物，顯無所據；又於鄭海水生前即八十年十二月十四
    日雖立有合約書，但因未為登記，依當時民法第四百零七條規定，在未為移轉登
    記前，其贈與不生效力，故原告亦不因該合約書之書立而成為共有人，再八十三
    年十月十一日雖由兩造書立協議書，但亦未因此使原告成為土地共有人；再者，
    雙方事後於八十九年間另有達成協議，約定就系爭土地由被告取得三分之二，原
    告取得三分之一，僅因受限於農業發展條例之規定，無法辦理移轉登記，則原告
    自不得再行援引八十三年之協議據以請求等語，資以為辯。
二、原告主張鄭海水於八十年十二月十四日與兩造簽立合約書，約明將系爭土地如附
    圖所示之Ｂ部份面積０‧一一六八公頃贈與被告，Ａ部份面積０‧一八九二公頃
    贈與原告，系爭土地於八十三年九月二十四日以分割繼承為由，登記在被告名義
    ，兩造復於八十三年十月十一日簽立協議書，約定被告應無條件移轉系爭土地面
    積０‧一０００公頃部份予原告取得等情，業據提出合約書影本地籍圖謄本影本
    、土地登記謄本影本、協議書影本為證，被告亦不爭執，自堪信為真實。至於原
    告主張兩造因協議內容而成為共有關係，原告自得請求被告移轉系爭土地應有部
    份二二四七分之一０００之權利，並辦理分割登記等情，被告則否認上情，辯稱
    ：系爭土地係登記被告個人名義，原告並非共有人自無請求分割之權利，又不動
    產之贈與未經移轉登記前不生效力，原告亦不可能因合約書之約定而成為共有人
    ，且事後雙方於八十九年間另有協議，則八十三年間之協議內容自已遭推翻，不
    得資為請求依據等語，並聲請訊問證人鄭朝傳、鄭朝日為證。經查：
    （一）系爭土地係登記在被告個人名義，縱系爭土地原係屬兩造應公同共有之應
          繼財產範圍，但既已登記在被告名義，則本諸土地法第四十三條登記之公
          示性，原告自無從依合約書或協議書之內容，而以共有人之立場，請求分
          割系爭土地；又原告主張系爭土地登記在被告名義，係基於信託關係而為
          ，原告就兩造間有信託關係存在之有利事實，即應負舉證之責，本件原告
          僅空言主張兩造間有信託關係存在，並未提出任何事證以實其說，而暫時
          登記他人名義之原因關係，不一而足，非當然可謂即係本於信託關係，則
          原告主張，尚難採信為真實，是以，原告追加請求本於信託關係終止後之
          履行契約請求權，亦屬無據。
    （二）而依據兩造於八十三年十月十一日所訂立之協議書第二條明白約定：「前
          條土地（即系爭土地）開拓快速道路以外之土地，甲方應無條件移轉０‧
          一０００公頃給乙方取得，但快速道路如封鎖式應延伸至原有道路，若開
          放式，依面積之寬度面臨快速道路為止。」，而本院依兩造於八十年十二
          月十四日之合約書附件所區分之位置，囑託台中縣豐原地政事務所就前開
          協議內容進行測量結果，業於系爭土地上劃分面積０‧一０００公頃之土
          地即附圖所示Ａ部份，確認為原告請求之標的範圍，原告自可本於協議書
          之約定，逕行請求被告履約，辦理系爭土地如附圖所示Ａ部份之所有權移
          轉登記。
    （三）至於被告抗辯兩造間另有協議之情，經本院傳訊證人鄭朝傳到庭證稱：「
          八十八年十月協調之事我不清楚，但是九十年二月十四日協調後，雙方原
          約定至鄉鎮公所進行調解，但是事後亦沒有結果，至於兩造間之分產細節
          我不清楚。」等語，而證人鄭朝日亦係證稱：「當初兩造分產時，係由原
          告分得三分之一，被告分得三分之二，我並未在八十八年十月擔任協調人
          ，至於九十年二月十四日那次協調，並無結果。」等語，顯見兩造間事後
          之協議內容並未成立，自無任何拘束力可言，被告所辯，要難採信，則前
          開八十三年十月十一日所訂立之協議書，仍屬有效存在，被告自有履行契
          約義務之責任。
    （四）另按以非經登記不得移轉之財產為贈與者，在未為移轉登記前，其贈與不
          生效力，修正前民法第四百零七條定有明文。被告雖抗辯兩造之父親鄭海
          水就系爭土地所為之贈與，在未經移轉登記前，不生效力云云，然系爭贈
          與關係僅係存在於鄭海水與原告間，本於債權相對性之理論，被告尚不得
          援為抗辯之事由，且原告請求被告履約之依據係本於兩造間之協議書內容
          ，換言之，即係本於兩造間之契約，與原告和鄭海水間之贈與契約係屬二
          事，並無相互抗衡之關連性存在，被告所辯，顯與事理不符，亦難採信。
    （五）本件原告起訴之基礎事實，經當庭確認結果，係依據八十三年十月十一日
          之協議書內容為請求依據，並非根據八十年十二月十四日之合約書內容而
          為請求，況且，兩造間針對系爭土地之權利劃分，亦經前開協議書內容重
          新約定，則原告自得依據協議書之內容，逕行請求被告辦理系爭土地如附
          圖所示Ａ部份之所有權移轉登記，業如前述，原告捨此而不為，仍以合約
          書之內容，請求被告將系爭土地中應有部份二二四七分之一０００移轉登
          記予原告所有，其訴之聲明之請求事項即與起訴之原因事實不相符合，又
          原告請求被告應將系爭土地如附圖所示Ａ部份面積０‧一０００公頃辦理
          分割部份，一般情形而言，請求分割者，均以共有物之情形為著，本件原
          告所本者僅係債之關係，則原告逕行請求辦理移轉登記已足，並無多事請
          求分割之必要，且亦無所據，復以，原告之聲明部份，經行使闡明權後，
          原告仍未於最後言詞辯論期日提出更正，本院自難依前揭說明逕為有利於
          原告之判決，是以，本件原告之主張，尚難採信為真實。
三、從而，原告本於履行契約、信託關係終止後之履行契約請求權之法律關係，請求
    被告將坐落台中縣豐原市○○段一一之一一五地號土地中應有部份二二四七分之
    一０００移轉登記予原告所有，並應將坐落台中縣豐原市○○段一一之一一五地
    號如附圖所示Ａ部份面積０‧一０００公頃土地辦理分割，洵屬無據，為無理由
    ，應予駁回。
四、據上論結，本件原告之訴為無理由，依民事訴訟法第七十八條，判決如主文。
中      華      民      國    九十      年      十      月      五      日
                              臺灣臺中地方法院民事第一庭
~B法      官  巫淑芳
右為正本係照原本作成。
如對本判決上訴，須於判決送達後廿日內向本院提出上訴狀
中      華      民      國    九十      年      十      月      五      日
~B書 記 官


司法院資訊處製作；財團法人民間司法改革基金會備份。
